---
title: "**_Лабораторна робота № 1._ Організація відтворюваного Data Science-проєкту. Отримання та первинна підготовка даних**"
author: "Ihor Polynko, KN-23-1"

format:
  html:
    toc: true
    toc-location: right
    toc-title: "Зміст"
    number-sections: false
    code-fold: false

execute:
  echo: true
  warning: false
  message: false

editor:
  markdown:
    wrap: 72
---

------------------------------------------------------------------------

**Мета:** _Ознайомитися з принципами організації відтворюваного Data
Science-проєкту в середовищі RStudio. Навчитися отримувати та
імпортувати табличні дані, виконувати їх первинний аудит, проводити
базову підготовку даних засобами R та зберігати результати у
структурованому проєкті._

# Теоретичні відомості

## Відтворюваний Data Science-проєкт

Відтворюваний проєкт передбачає, що результат аналізу можна отримати
повторно шляхом виконання програмного коду без ручного редагування
даних.

Основні принципи:

- вихідні дані зберігаються окремо та не змінюються;
- усі операції підготовки виконуються програмним кодом;
- використовуються відносні шляхи до файлів;
- результати аналізу формуються з `.qmd`-документа;
- структура проєкту є зрозумілою та повторюваною;
- Git використовується для контролю версій.

## CRISP-DM

CRISP-DM – методологія виконання Data Science-проєктів, яка містить такі
етапи:

1.  розуміння бізнес-задачі;
2.  розуміння даних;
3.  підготовка даних;
4.  моделювання;
5.  оцінювання;
6.  впровадження.

У цій лабораторній роботі основна увага приділяється розумінню та
первинній підготовці даних.

## Quarto

Quarto дозволяє поєднувати текстовий опис, програмний код R, таблиці та
графіки в одному документі. Після виконання `.qmd`-файлу формується
готовий HTML-звіт.

# Структура проєкту

Проєкт лабораторної роботи має таку структуру:

``` text
LR1/
├── lab1_IAD.qmd
├── README.md
├── .gitignore
├── data/
│   ├── raw/
│   │   └── car_sales.csv
│   └── processed/
└── figures/
```

Каталог `data/raw/` містить початкові дані. Каталог `data/processed/`
використовується для збереження результату після підготовки даних.
Каталог `figures/` призначений для графічних результатів.

# Підключення бібліотек

Для роботи використовуються бібліотеки `dplyr`, `ggplot2`, `readr`,
`tidyr` та `knitr`.

```{r}
library(dplyr)
library(ggplot2)
library(readr)
library(tidyr)
library(knitr)
```

# Отримання та імпорт даних

У лабораторній роботі використовується навчальний табличний набір даних
про продаж автомобілів.

Набір містить інформацію про марку, модель, рік випуску, пробіг, об'єм
двигуна, тип палива, тип коробки передач та ціну автомобіля.

Початковий файл збережено у каталозі `data/raw/`.

```{r}
raw_path <- "data/raw/car_sales.csv"

if (!file.exists(raw_path)) {
  stop("Файл data/raw/car_sales.csv не знайдено.")
}

cars_raw <- read_csv(raw_path, show_col_types = FALSE)

head(cars_raw)
```

# Первинний аудит даних

## Розмірність набору даних

Спочатку визначимо кількість рядків та стовпців.

```{r}
dim(cars_raw)
```

Отриманий набір даних містить **60 спостережень та 9 змінних**.

## Типи змінних

Перевіримо структуру таблиці.

```{r}
glimpse(cars_raw)
```

У наборі присутні числові та текстові змінні.

Числовими є:

- `car_id`;
- `year`;
- `mileage_km`;
- `engine_l`;
- `price_usd`.

Категоріальними є:

- `brand`;
- `model`;
- `fuel`;
- `transmission`.

## Перевірка пропущених значень

Для кожної змінної визначимо кількість пропущених значень.

```{r}
missing_values <- cars_raw |>
  summarise(across(everything(), ~ sum(is.na(.)))) |>
  pivot_longer(
    cols = everything(),
    names_to = "variable",
    values_to = "missing_count"
  )

missing_values
```

Для зручності перегляду:

```{r}
kable(
  missing_values,
  col.names = c("Змінна", "Кількість пропусків")
)
```

У наборі даних присутні пропущені значення у змінних `mileage_km` та
`engine_l`.

## Перевірка дублікатів

Перевіримо наявність повністю однакових рядків.

```{r}
sum(duplicated(cars_raw))
```

Також перевіримо повторення ідентифікаторів автомобілів.

```{r}
sum(duplicated(cars_raw$car_id))
```

Повторення ідентифікатора може свідчити про дублювання запису, тому під
час підготовки даних такі записи потрібно обробити.

## Опис числових змінних

Виконаємо базовий статистичний опис числових змінних.

```{r}
summary(
  cars_raw |>
    select(year, mileage_km, engine_l, price_usd)
)
```

За допомогою `summary()` можна отримати мінімальне та максимальне
значення, медіану, середнє значення та квартилі для числових змінних.

## Опис категоріальних змінних

Перевіримо кількість автомобілів кожної марки.

```{r}
cars_raw |>
  count(brand, sort = TRUE)
```

Розподіл за типом палива:

```{r}
cars_raw |>
  count(fuel, sort = TRUE)
```

Розподіл за типом коробки передач:

```{r}
cars_raw |>
  count(transmission, sort = TRUE)
```

# Первинна підготовка даних

Підготовка виконується програмним кодом, а початковий файл
`data/raw/car_sales.csv` залишається без змін.

## Видалення дубльованих ідентифікаторів

Спочатку залишимо лише один запис для кожного автомобіля.

```{r}
cars_clean <- cars_raw |>
  distinct(car_id, .keep_all = TRUE)
```

Ця операція потрібна для того, щоб кожен автомобіль мав у наборі лише
один запис.

## Обробка пропущених значень

Для числових змінних `mileage_km` та `engine_l` використаємо медіанне
значення відповідної змінної.

```{r}
cars_clean <- cars_clean |>
  mutate(
    mileage_km = ifelse(
      is.na(mileage_km),
      median(mileage_km, na.rm = TRUE),
      mileage_km
    ),
    engine_l = ifelse(
      is.na(engine_l),
      median(engine_l, na.rm = TRUE),
      engine_l
    )
  )
```

Медіана використовується для заповнення пропусків, оскільки вона менш
чутлива до можливих крайніх значень, ніж середнє арифметичне.

## Створення нової змінної

На основі року випуску створимо змінну `car_age`, яка характеризує вік
автомобіля.

```{r}
cars_clean <- cars_clean |>
  mutate(
    car_age = 2026 - year
  )
```

Це дозволяє отримати додаткову характеристику автомобіля без зміни
початкових даних.

## Перетворення категоріальних змінних

Категоріальні змінні перетворимо на фактори.

```{r}
cars_clean <- cars_clean |>
  mutate(
    brand = factor(brand),
    model = factor(model),
    fuel = factor(fuel),
    transmission = factor(transmission)
  )
```

Таке перетворення дозволяє R коректніше працювати з категоріальними
даними під час подальшого аналізу.

# Перевірка результату підготовки

Після виконання операцій повторно перевіримо пропущені значення.

```{r}
cars_clean |>
  summarise(across(everything(), ~ sum(is.na(.))))
```

Перевіримо структуру підготовленого набору.

```{r}
glimpse(cars_clean)
```

Кількість рядків після підготовки:

```{r}
nrow(cars_clean)
```

# Збереження оброблених даних

Створимо каталог для оброблених даних, якщо він ще не існує.

```{r}
dir.create(
  "data/processed",
  recursive = TRUE,
  showWarnings = FALSE
)
```

Збережемо підготовлений набір у форматі CSV.

```{r}
processed_path <- "data/processed/car_sales_clean.csv"

write_csv(
  cars_clean,
  processed_path
)
```

Таким чином, початковий файл зберігається у `data/raw/`, а результат
обробки – у `data/processed/`.

# Контрольна візуалізація

Побудуємо діаграму залежності ціни автомобіля від його пробігу.

```{r}
ggplot(
  cars_clean,
  aes(x = mileage_km, y = price_usd)
) +
  geom_point() +
  labs(
    title = "Залежність ціни автомобіля від пробігу",
    x = "Пробіг, км",
    y = "Ціна, USD"
  ) +
  theme_minimal()
```

На графіку кожна точка відповідає окремому автомобілю. Візуалізація
дозволяє первинно оцінити взаємозв'язок між пробігом та ціною
автомобілів.

# Перевірка відтворюваності

Усі операції імпорту, аудиту, підготовки, збереження та візуалізації
виконуються програмним кодом.

Для перевірки середовища виконання можна використати:

```{r}
sessionInfo()
```

Таким чином, для повторного отримання результату достатньо мати
початковий файл `data/raw/car_sales.csv` та виконати `.qmd`-документ.

# Висновки

У ході лабораторної роботи було організовано відтворюваний Data
Science-проєкт у середовищі RStudio та Quarto.

Було виконано імпорт табличних даних про автомобілі, проведено первинний
аудит набору даних, перевірено його розмірність, типи змінних, пропущені
значення та дублікати.

Під час підготовки даних було видалено дубльовані ідентифікатори,
оброблено пропущені значення, створено нову змінну віку автомобіля та
виконано перетворення категоріальних змінних у фактори.

Підготовлений набір даних було збережено у каталозі `data/processed/`.
Також було побудовано контрольну візуалізацію залежності ціни автомобіля
від пробігу.

Організована структура проєкту та використання Quarto забезпечують
можливість повторного виконання всіх етапів аналізу без ручного
редагування даних.
