---
title: "***Лабораторна робота № 1a.*** **Спеціалізована мова програмування R для статистичної обробки даних. Швидкий старт.**"
subtitle: "Спеціалізована мова програмування R для статистичної обробки даних. Швидкий старт"
author: "Ihor Polynko, KN-23-1"

format:
  html:
    toc: true
    toc-location: right
    toc-title: "Зміст"
    code-fold: false
    html-math-method: katex

execute:
  echo: true
  warning: false
  message: false
---

**Мета роботи:** *Сформувати початкові практичні навички роботи з мовою програмування **R** як спеціалізованим інструментом статистичної обробки інформації, навчитися виконувати базові обчислення, створювати вектори й таблиці даних, обчислювати описові статистики та будувати найпростіші графіки.*

# Короткі теоретичні відомості

## R як спеціалізована мова статистичної обробки даних

**R** – це спеціалізована мова програмування та програмне середовище, орієнтоване на статистичні обчислення, аналіз даних, моделювання та візуалізацію результатів.

У статистичному дослідженні R можна використовувати для таких основних етапів:

1.  отримання або імпорту даних;
2.  попереднього перегляду та очищення даних;
3.  обчислення описових статистик;
4.  побудови графіків;
5.  статистичного моделювання;
6.  інтерпретації результатів;
7.  підготовки відтворюваного звіту.

## Об'єкти в R

Основним принципом роботи в R є створення та обробка об'єктів. Об'єктом може бути число, вектор, таблиця даних, модель, графік або результат статистичного тесту.

Для присвоювання значення об'єкту використовується оператор `<-`.

```{r}
x <- 10
class(x)
```

У результаті створюється числовий об'єкт `x`.

```{r}
y <- 15
x + y
```

Отримуємо суму двох числових об'єктів.

## Вектори

Вектор є однією з базових структур даних у R. Для створення вектора використовується функція `c()`.

```{r}
response_time <- c(120, 135, 128, 142, 150, 138, 131, 145)

response_time
```

У статистичних задачах вектор можна розглядати як вибірку значень певної випадкової величини.

## Таблиці даних

Для роботи з декількома змінними зручно використовувати структуру `data.frame`.

```{r}
server_data <- data.frame(
  request_id = 1:8,
  response_time = c(120, 135, 128, 142, 150, 138, 131, 145),
  load_level = c(
    "low", "low", "low",
    "medium", "medium", "medium",
    "high", "high"
  )
)

server_data
```

Кожен рядок таблиці відповідає окремому спостереженню, а кожен стовпець – окремій змінній.

```{r}
str(server_data)
```

## Описові статистики

Для первинного статистичного аналізу використовуються описові характеристики вибірки.

До основних описових статистик належать:

- середнє арифметичне;
- медіана;
- мінімальне значення;
- максимальне значення;
- дисперсія;
- стандартне відхилення;
- квартилі.

### Середнє значення

```{r}
mean(response_time)
```

### Медіана

```{r}
median(response_time)
```

### Мінімальне та максимальне значення

```{r}
min(response_time)
max(response_time)
```

### Дисперсія

```{r}
var(response_time)
```

### Стандартне відхилення

```{r}
sd(response_time)
```

### Узагальнена статистика

```{r}
summary(response_time)
```

Функція `summary()` дозволяє швидко отримати мінімальне значення, перший квартиль, медіану, середнє, третій квартиль та максимальне значення.

## Візуалізація даних

Графічний аналіз дозволяє наочно оцінити характер розподілу та зміну даних.

### Точковий графік

```{r}
plot(
  server_data$request_id,
  server_data$response_time,
  main = "Час відповіді сервера",
  xlab = "Номер запиту",
  ylab = "Час відповіді, мс",
  pch = 19
)
```

### Гістограма

```{r}
hist(
  response_time,
  main = "Гістограма часу відповіді сервера",
  xlab = "Час відповіді, мс",
  ylab = "Частота"
)
```

Гістограма показує, як спостереження розподіляються за інтервалами значень.

### Діаграма розмаху

```{r}
boxplot(
  response_time,
  main = "Діаграма розмаху часу відповіді сервера",
  ylab = "Час відповіді, мс"
)
```

Діаграма розмаху дозволяє оцінити медіану, квартилі, міжквартильний розмах та можливі аномальні значення.

# Пакети в R

Можливості базового R можна розширювати за допомогою пакетів.

У цій лабораторній роботі використаємо пакети `dplyr` для обробки таблиць та `ggplot2` для побудови графіків.

```{r}
packages <- c("dplyr", "ggplot2")

installed <- rownames(installed.packages())
needed <- setdiff(packages, installed)

if (length(needed) > 0) {
  install.packages(needed)
}

library(dplyr)
library(ggplot2)
```

## Побудова графіка за допомогою ggplot2

```{r}
ggplot(server_data, aes(x = request_id, y = response_time)) +
  geom_point() +
  geom_line() +
  labs(
    title = "Час відповіді сервера за номером запиту",
    x = "Номер запиту",
    y = "Час відповіді, мс"
  )
```

# Приклад первинного статистичного аналізу

Розглянемо навчальну вибірку, що описує час відповіді сервера на запити користувачів.

```{r}
set.seed(123)

response_data <- data.frame(
  request_id = 1:30,
  response_time = round(
    rnorm(30, mean = 140, sd = 12),
    1
  )
)

head(response_data)
```

Перші шість спостережень можна переглянути за допомогою функції `head()`.

```{r}
tail(response_data)
```

Функція `tail()` показує останні спостереження таблиці.

## Перегляд структури даних

```{r}
str(response_data)
```

```{r}
class(response_data)
```

Отриманий об'єкт має клас `data.frame`, тобто є таблицею даних.

```{r}
summary(response_data)
```

За допомогою `summary()` можна отримати узагальнені статистичні характеристики змінних таблиці.

## Обчислення описових характеристик

```{r}
response_summary <- response_data |>
  summarise(
    n = n(),
    mean_time = mean(response_time),
    median_time = median(response_time),
    min_time = min(response_time),
    max_time = max(response_time),
    variance_time = var(response_time),
    sd_time = sd(response_time)
  )

response_summary
```

Отримані характеристики дають змогу оцінити центральне значення вибірки та рівень розсіювання спостережень.

## Графічний аналіз навчальної вибірки

### Гістограма

```{r}
ggplot(response_data, aes(x = response_time)) +
  geom_histogram(bins = 8) +
  labs(
    title = "Гістограма навчальної вибірки",
    x = "Час відповіді, мс",
    y = "Кількість спостережень"
  )
```

Гістограма дозволяє оцінити розподіл часу відповіді за інтервалами значень.

### Діаграма розмаху

```{r}
ggplot(response_data, aes(y = response_time)) +
  geom_boxplot() +
  labs(
    title = "Діаграма розмаху навчальної вибірки",
    y = "Час відповіді, мс"
  )
```

Діаграма розмаху дає змогу оцінити медіану, квартилі та можливі значення, які відрізняються від основної частини вибірки.

# Індивідуальне завдання

## Варіант 3 – час завантаження вебсторінки

Відповідно до номера у списку групи **15** та циклічного вибору варіантів:

$$
15 \bmod 12 = 3.
$$

Отже, індивідуальний варіант – **№3: час завантаження вебсторінки, с.**

Для аналізу сформовано вибірку з 30 спостережень. Значення характеризують час завантаження вебсторінки в секундах.

## Створення набору даних

```{r}
page_load_time <- c(
  1.42, 1.67, 1.31, 2.05, 1.78,
  1.55, 1.23, 1.91, 1.64, 1.48,
  2.21, 1.73, 1.36, 1.59, 1.84,
  1.27, 1.69, 2.34, 1.52, 1.45,
  1.88, 1.61, 1.74, 1.33, 2.08,
  1.57, 1.49, 1.95, 1.71, 1.39
)

page_data <- data.frame(
  observation = 1:length(page_load_time),
  load_time = page_load_time
)

page_data
```

У таблиці кожен рядок відповідає окремому спостереженню, а стовпець `load_time` містить час завантаження вебсторінки в секундах.

## Описові статистики

Обчислимо кількість спостережень, середнє значення, медіану, мінімум, максимум, дисперсію та стандартне відхилення.

```{r}
page_summary <- page_data |>
  summarise(
    n = n(),
    mean_time = mean(load_time),
    median_time = median(load_time),
    min_time = min(load_time),
    max_time = max(load_time),
    variance_time = var(load_time),
    sd_time = sd(load_time)
  )

page_summary
```

Для зручнішого представлення результатів використаємо таблицю з округленням до трьох знаків після коми.

```{r}
page_summary |>
  mutate(
    mean_time = round(mean_time, 3),
    median_time = round(median_time, 3),
    min_time = round(min_time, 3),
    max_time = round(max_time, 3),
    variance_time = round(variance_time, 3),
    sd_time = round(sd_time, 3)
  )
```

## Інтерпретація статистичних характеристик

Кількість спостережень у вибірці становить 30.

Середнє значення характеризує типовий час завантаження вебсторінки для досліджуваної вибірки. Медіана показує значення, відносно якого половина спостережень має менший або рівний час завантаження, а інша половина – більший або рівний.

Мінімальне та максимальне значення визначають діапазон зміни часу завантаження вебсторінки.

Дисперсія та стандартне відхилення характеризують розсіювання значень навколо середнього. Чим більшим є стандартне відхилення, тим сильніше окремі значення відрізняються від середнього часу завантаження.

Для досліджуваної вибірки значення часу завантаження знаходяться приблизно в діапазоні від 1,23 до 2,34 секунди. Більшість значень зосереджена поблизу середнього рівня, однак у вибірці присутні окремі повільніші завантаження.

## Гістограма

```{r}
ggplot(page_data, aes(x = load_time)) +
  geom_histogram(bins = 8) +
  labs(
    title = "Гістограма часу завантаження вебсторінки",
    x = "Час завантаження, с",
    y = "Кількість спостережень"
  )
```

Гістограма показує частоту потрапляння спостережень до окремих інтервалів часу. За її допомогою можна оцінити, у якому діапазоні найчастіше знаходиться час завантаження вебсторінки.

## Точковий графік

```{r}
ggplot(page_data, aes(x = observation, y = load_time)) +
  geom_point() +
  geom_line() +
  labs(
    title = "Час завантаження вебсторінки за номером спостереження",
    x = "Номер спостереження",
    y = "Час завантаження, с"
  )
```

Точковий графік показує зміну часу завантаження для кожного окремого спостереження. Він дає змогу побачити коливання показника та окремі значення, які помітно відрізняються від сусідніх спостережень.

## Діаграма розмаху

```{r}
ggplot(page_data, aes(y = load_time)) +
  geom_boxplot() +
  labs(
    title = "Діаграма розмаху часу завантаження вебсторінки",
    y = "Час завантаження, с"
  )
```

Діаграма розмаху дає змогу оцінити медіану, нижній і верхній квартилі та загальне розсіювання часу завантаження.

# Контрольні питання

## 1. Що таке мова R і чому вона зручна для статистичної обробки інформації?

R – це спеціалізована мова програмування та програмне середовище для статистичних обчислень, аналізу даних і візуалізації. Вона зручна для статистичної обробки завдяки великій кількості вбудованих статистичних функцій та спеціалізованих пакетів.

## 2. Що таке об'єкт в R?

Об'єктом у R є елемент, який зберігає певні дані або результат операції. Наприклад, об'єктом може бути число, вектор, таблиця даних, статистична модель або результат обчислення.

## 3. Яке призначення має оператор присвоювання `<-`?

Оператор `<-` використовується для присвоювання значення об'єкту.

Наприклад:

```{r}
number <- 25
```

У цьому випадку значення `25` присвоюється об'єкту `number`.

## 4. Що таке вектор і чому він є базовою структурою даних у статистичних задачах?

Вектор – це впорядкована послідовність значень одного типу. Він є базовою структурою R, оскільки вибірку числових спостережень зручно представляти саме у вигляді вектора.

Наприклад:

```{r}
values <- c(1.2, 1.5, 1.8, 2.1)
```

## 5. Чим таблиця даних `data.frame` відрізняється від простого вектора?

Вектор містить послідовність значень одного типу, тоді як `data.frame` складається з рядків і стовпців та може містити декілька змінних. Стовпці таблиці можуть мати різні типи даних.

## 6. Які описові статистики характеризують центр вибірки?

Основними характеристиками центра вибірки є **середнє арифметичне та медіана**.

Середнє визначається як сума всіх значень, поділена на їх кількість. Медіана є центральним значенням упорядкованої вибірки.

## 7. Які описові статистики характеризують розсіювання значень?

Для характеристики розсіювання використовуються **дисперсія та стандартне відхилення**. Також для оцінювання розсіювання можна використовувати розмах та міжквартильний розмах.

## 8. Для чого використовується гістограма?

Гістограма використовується для графічного представлення розподілу числових даних. Вона показує кількість спостережень, що потрапляють до визначених інтервалів значень.

## 9. Що показує діаграма розмаху?

Діаграма розмаху показує медіану, квартилі та міжквартильний розмах вибірки. Також вона може використовуватися для виявлення значень, які істотно відрізняються від основної частини даних.

## 10. Яку роль відіграє Quarto у підготовці відтворюваного статистичного звіту?

Quarto дозволяє поєднувати текст, програмний код і результати його виконання в одному документі. Завдяки цьому статистичний звіт можна автоматично формувати з актуальними таблицями, графіками та результатами обчислень.

# Висновки

У ході лабораторної роботи було розглянуто базові можливості мови програмування R для статистичної обробки інформації.

Було отримано практичні навички створення числових об'єктів і векторів, роботи з таблицями `data.frame`, використання статистичних функцій `mean()`, `median()`, `min()`, `max()`, `var()` та `sd()`.

Для індивідуального завдання було сформовано вибірку з 30 значень часу завантаження вебсторінки. Для цієї вибірки обчислено основні описові статистики та побудовано гістограму, точковий графік і діаграму розмаху.

Отримані результати показали, що більшість значень часу завантаження зосереджена в певному діапазоні, а описові статистики дають змогу кількісно оцінити центральне значення та розсіювання вибірки.

Таким чином, у лабораторній роботі було сформовано початкові практичні навички використання R для первинного статистичного аналізу та візуалізації даних.

# Рекомендовані джерела

1.  R Core Team. *An Introduction to R*.
2.  Wickham, H., Çetinkaya-Rundel, M., Grolemund, G. *R for Data Science*.
3.  Quarto Documentation. *Guide: Computations with R*.
4.  Xie, Y., Allaire, J. J., Grolemund, G. *R Markdown: The Definitive Guide*.
